【裁判字號】    89,重勞訴,6
【裁判日期】    891218
【裁判案由】    確認僱傭關係存在等
【裁判全文】
臺灣高雄地方法院民事判決  八十九年度重勞訴字第六號
    原      告  丁○○
                己○○
                癸○○
                子○○
                巳○○
                寅○○
                卯○○
                辛○○
                辰○○
                戊○○
                甲○○
    右十一人共同
    訴訟代理人  康進益  律師
                王國論  律師
    被      告  高雄銀行股份有限公司
                            設.
    法定代理人  丑○○      住.
    訴訟代理人  洪錫鵬  律師
右當事人間確認僱傭關係存在等事件，本院判決如左：
    主      文
確認原告丁○○、己○○、癸○○、子○○、巳○○、寅○○、卯○○、辛○○、辰
○○、戊○○、甲○○與被告間僱傭關係存在。
被告應自民國八十九年五月一日起至原告丁○○復職前一日止，按月給付原告丁○○
新台幣壹拾伍萬玖仟參佰柒拾貳元；自民國八十九年二月一日起至原告己○○復職前
一日止，按月給付原告己○○新台幣壹拾貳萬零肆佰捌拾捌元；自民國八十九年三月
一日起至原告癸○○復職前一日止，按月給付原告癸○○新台幣壹拾肆萬捌仟陸佰玖
拾貳元；自民國八十九年五月一日起至原告子○○復職前一日止，按月給付原告子○○新台幣壹拾壹萬參仟陸佰玖拾貳元；自民國八十九年二月一日起至原告巳○○復職
前一日止，按月給付原告巳○○新台幣壹拾壹萬零肆佰捌拾捌元；自民國八十九年四
月一日起至原告寅○○復職前一日止，按月給付原告寅○○新台幣壹拾貳萬零肆佰捌
拾捌元；自民國八十九年四月一日起至原告卯○○復職前一日止，按月給付原告卯○○新台幣玖萬玖仟零柒元；自民國八十九年五月一日起至原告辛○○復職前一日止，
按月給付原告辛○○新台幣壹拾參萬伍仟肆佰捌拾捌元；自民國八十九年五月一日起
至原告辰○○復職前一日止，按月給付原告辰○○新台幣壹拾萬參仟捌佰壹拾參元；
自民國八十九年五月一日起至原告戊○○復職前一日止，按月給付原告戊○○新台幣
壹拾萬壹仟柒佰玖拾捌元；自民國八十九年五月一日起至原告甲○○復職前一日止，
按月給付原告甲○○新台幣壹拾萬柒仟壹佰參拾捌元。
訴訟費用由被告負擔。
    事      實
甲、原告方面：
  一、聲明：求為判決如主文第一項、第二項所示。
  二、陳述：。
    (一)被告單方片面修訂通過並實施之「高雄銀行從業人員退休撫卹及資遣要點暨從
      業人員優惠退職專案計劃」，無效，原告依該無效之法令辦理退休，自不發生
      效力。
      1.緣原告等十一人先後於民國七十年十二月十六日至七十一年十一月二十五日
        期間到職，受僱於高雄銀行股份有限公司（下稱為高雄銀行），兩造間有僱
        傭契約，依兩造雙方之勞動契約約定，原告等應年滿六十五歲才屆齡強制退
        休，有高雄銀行行員服務手冊第三十頁可稽，在雙方契約未合法終止前，被
        告自不得於原告屆滿六十五歲前命令強制退休，原告等十一人均尚未屆六十
        五歲之年齡。
      2.按當事人締造契約一經合法成立，其在私法上之權利義務，即應受契約之約
        束，不得由一造任意撤銷，最高法院廿年上字第一九四一號判例足資參照。
      另內政部5.9.內勞字五０三０五九號、勞委會10.勞動一字第一二七五
        四五號、內政部6.台內勞字第四一五五七一號更有所說明，復由高雄市
        勞工局八十九年二月十日以高雄市勞局二字第二八五號函，就被告八十八
        年十二月卅一日違法頒布之退休要點不予以核備，足徵該退休要點無效，自
        始的、當然的及確實的不發生效力，是以，被告依據其片面訂定無效之退休
        要點命令原告等退休，顯不能發生任何效力，已灼然甚明。被告有鑑於其片
        面訂定之退休要點無效，始於八十九年五月十八日由常務董事會會議審議通
        過高雄銀行從業人員退休撫恤及資遣要點，更足彰顯被告自行肯認八十九年
        一月一日實施之「高雄銀行從業人員退休撫卹及資遣要點」之無效性。
      3.被告為配合前揭片面訂定實施之新要點，固於八十九年一月四日另訂定公布
        高雄銀行從業人員優惠退職專案計劃，並訂定實施期間為自公布之日起至八
        十九年四月三十日止，而被告以此復稱原告係依照此優惠退職專案計劃填具
        退職書退職，而非根據片面訂定之退休、撫卹及資遣要點退職云云置辯，惟
        查：
        (1)由優惠退職專案計劃之實施期間，為八十九年一月四日至八十九年四月三
        十日止，其期間僅在八十九年一月一日前揭新要點制定之後，迄至該新要點
        八十九年五月十八日廢止之前，即可明確窺知，該專案計劃是配合新要點所
        衍生制定之配套計劃。是以，新要點既屬無效，該單方訂定配合之專案計劃
        亦失所附麗，其亦一併無效，已灼然至明。
        (2)又被告以原告係填載優惠退職書退職，被告更分別加發給原告各五至十個
        月之薪資優惠，原告係依優惠退職計劃辦理卸責。惟原告除癸○○、己○○
        屆滿六十歲外，其餘屆實際六十五歲退休年齡均尚有約七、八年之久，距屆
        齡所領薪資至少有七十個月以上，甚至逾一百個月，果非被告先訂定有六十
        歲即強制退休之強制規定，原告焉有願意填載優惠退職書之理，被告以優惠
        退職為餌，待原告辦理優惠退職後，再廢止其修訂新要點，回復強制退休年
        齡為六十五歲，讓原告錯愕，其所為除有悖於誠實信用大原則外，該優惠退
        職計劃亦當屬無效至明。
        (3)另原告癸○○、己○○並非全依退職條例退職：查原告癸○○所簽之「主
        旨」暨「說明」之內函所示，因年滿六十歲，依照新頒高雄銀行從業人員退
        休、撫卹、資遣辦法第四條規定，申請退休。被告承辦單位（人事室）未經
        原告同意，竟逕行簽辦改以「．．．擬依優惠退職專案申請退職，擬予照准
      ．．．」，足徵原告癸○○係依原告違法片面修訂之新要點奉令辦理退休之
        意思表示，絕無自願辦理退職之情事。被告層峰以其承辦單位（人事室）簽
        辦「意見」在原告癸○○簽呈內逐層批准，也足証明被告係主動願意以「優
        專退職專案」給付，因為被告可以「不准」駁斥處置，原告癸○○依被告片
        面修訂之新要點規定，仍然要受強制退休，辦理離職。原告癸○○原「簽呈
      」尚檢附親簽「高雄銀行從業人員退休撫卹、資遣事實及給與計算表」，而
        且此表排序先於「優惠退職書」，即可証明原告癸○○係緣於原告片面強迫
        六十歲退休，而以退休意思表示，從未考量以「優惠退職」情事。另由被告
        提呈之証四所附原告癸○○八十九年二月二日簽呈：「職於本年二月十一
        日年滿六十歲，依規定申請退休，並．．．」，即足徵原告是依新要點辦理
        退休。原告癸○○既係緣於被告不適法之要點下命令退休，其退休當屬無效
      。又原告己○○（二十六年十二月一日生）已逾六十歲，起初被告脅迫原告
        己○○應自行辦理優惠退休，原告以三商銀民營化在先為例，並以法律不溯
        及既往為由而抗拒，被告竟施以強迫手段於八十九年一月二十一日以八九高
        銀人字第０四六四號命令資遣原告己○○，讓原告己○○喪失優惠退休條件
      ，原告質問被告做法蠻橫無理，並仍拒絕其利誘，然被告復以將對原告己○○調職、降薪為要挾，原告迫於無奈始另行簽立優惠退職書，被告竟又以同
        一文號於八十九年一月廿八日另行發布命令，改以原告係優惠退休，並自同
        年二月一日生效，果係出於原告己○○意願，則何以先為資遣而後隨即再以
        優惠退職。是以，可由被告在短短幾日內竟能以同一文號分別以不同理由發
        布人事命令，足証其目無法紀，跋扈蠻橫，濫權違法，排除異己之心昭然若
        揭。原告己○○係受被告片面違法修訂之新要點，命令優惠退職，非出於自
        願，已昭然甚明，是以，被告以其不適法片面之新要點，命原告己○○優惠
        退職顯然無效。
    (二)原告若知被告片面訂定自八十九年一月一日起實施之「高雄銀行從業人員退休
      撫卹及資遣要點」為無效或將不被高雄市勞工局核備，即不會填載優惠退職書
    ，原告自得依民法第八十八條第一項之規定撤銷意思表示：
    1.按意思表示之內容有錯誤，或表意人若知其事情即不為意思表示者，表意人
        得將其意思表示撤銷之，為民法第八十八條第一項所明定。查被告八十九年
        一月一日違法實施之「高雄銀行從業人員退休撫卹及資遣要點」，係以損害
        原告之利益為目的，將退休年齡縮減為六十歲，並明定為不得請求延長，果
        有不辦理，被告又可逕行辦理，並自退休生效日停支薪資，致原告均誤以屆
        滿六十歲即須受強制退休，已屆齡者，當依其規定辦理，未屆齡者，在其脅
        迫與利誘下，一方面誤認所剩不到幾年（減掉五年），又在其同時頒佈優惠
        退職專案計劃下，在迫於無奈與恐懼在非自由意識情形，始辦理退休。惟仍
        然繼續極力抗爭，足以証實原告若知被告八十九年一月一日實施之要點與計
        劃違法無效，當不為辦理退休之意思表示。從而，原告自得依前揭規定撤銷
        其意思表示。
    2.原告十一人均係經（副）理級以上行員，溯自八十八年九月二十七日被告高
        雄銀行轉型民營化前，於八十八年九月十六日以高銀人字第六五八０號函
        示所屬員工，如不願隨同移轉繼續留任者，應填具申請書，層轉總行，俾利
        相關作業等語，同日又以高銀人字第六五八一號函示所屬，願隨同移轉者
      應簽章於「願隨同移轉留任表示書」，顯見被告依法辦理作業程序。另銀行
        業亦於八十六年五月一日納入勞基法適用行業，依據勞動基準法第一條第二
        項、第五十五條第三項、第八十四條及內政部5.9.內勞字五０三０五九號
        、勞委會10.勞動一字第一二七五四五號函中，均指出勞動條件不得低於
        勞基法之標準，且變更勞動條件須經勞資雙方同意後行之，亦說明勞資協商
        在我國勞基法令中重要地位。原告既均願留任，當無辦理退職之理。是原告
        自可依民法第八十八條第一項撤銷退職之意思表示。
      3.按當事人締造契約一經合法成立，其在私法上之權利義務，即應受契約之約
        束，不得由一造任意撤銷，最高法院廿年上字第一九四一號判例足資參照。
      查原告己○○、癸○○固均年滿六十歲，惟依兩造雙方之勞動契約約定，原
        告等均應年滿六十五歲才屆齡強制退休，有高雄銀行行員服務手冊第三十頁
        可稽，在雙方契約未合法終止前，被告自不得於原告屆滿六十五歲前命令強
        制退休。嗣因被告於八十八年十二月卅一日未經原告及工會同意，擅自變更
        勞動條件，由被告常董會通過「高雄銀行從業人員退休、撫卹及資遣要點」
      ，將強制退休年齡片面由六十五歲降低為六十歲，並命原告己○○、癸○○
        應依新要點強制退休，原告己○○不從，被告才有於八十九年一月二十一日
        及八十九年一月廿八日分別以同一八九高銀人字第０六四六號命令資遣原告
        己○○，後又更正為優惠退職之情節發生。被告己○○、癸○○接獲人事室
        主任壬○○電話通知，囑咐應依新要點年滿六十歲辦理退職，否則仍依新制
        定要點第四條第二項，逕行辦理強制退休。是以，被告片面更改僱傭契約並
        命原告己○○、癸○○退休，嗣原告二人退休後，再回復更正命令退休年齡
        為六十五歲，足徵被告依據其片面訂定之要點辦理命原告己○○、癸○○退
        休，而原告亦係依該違法制定之要點辦理退職，其退職顯不合法歷歷灼明。
        。雖証人即現任被告公司之總經理庚○○於  鈞院八十九年十月九日上午十
        時二十分到庭陳稱，民營化後將原來的六十五歲退休改為六十歲退休，此部
        分尚未確定，惟被告於八十八年十二月三十一日以高銀人字第八八六二號函
        各員工自八十九年一月一日起實施，是其証稱尚未確定，顯係推卸之詞，益
        証該要點制定之違法性，原告誤以該實施之新要點為合法，而據以認為自己
        退休年齡在即或所剩無幾，並據以辦理退職，自得依民法第八十八條第一項
        之規定撤銷退職之意思表示。
    (三)被告違反八十九年四月十八日兩造協議約定，兩造僱傭契約尚屬存在：依後契
      約更改前契約原則，原告雖誤認被告八十九年一月一日實施之新要點及優惠退
      職專案計劃有效，而據以填載優惠退職書，嗣因被告（資方）與原告（勞方）
      雙方就非適法性之規定迫使原告退休及更改工作規則等事項迭有爭議，原告一
      再申訴，勞資雙方惡劣關係愈演愈烈，此可由報紙刊載見其端倪，經陳情高雄
      市政府，亦獲謝長廷市長指示「非志願性的離職案先暫停進行」，顯見謝市長
      深知原告填載優惠退職書均非出於志願，復於八十九年四月十八日十四時雙方
      在高雄市政府勞工局進行調處，雙方均派代表參加，幾經商洽，雙方達成協調
      結論：(1)勞資雙方應於六個月內針對工作規則之內容達成協議，在此期間應恢
      復八十八年九月廿七日前之勞動條件。(2)勞資雙方應儘速簽定勞動契約。(三)申
      請於五月一日前自願退休而尚未退休之員工，應再次徵詢其意願，始繼續辦理
      退休。(四)前三項結論由資方代表帶回，並儘速召開臨時董事會確認。右開協調
      結論事項經勞資雙方同意遵守履行，有高雄市政府勞工局調處勞資爭議協議書
      乙紙可憑，另八十九年五月十六日下午六時高雄銀行產業工會第二屆第一次理
      監事聯席會議在高雄銀行三樓會議室舉行，其中第七項報告事項報告：「4.
      20.高雄銀行舉行董事會，不予討論通過確認案，但卻對第三點結論未再次徵詢
      當事人意願，反而加速通過不當逼退案，完全不遵守協議。」「八十九年四月
      廿七日理監事及協商代表等十餘人與董事長陳建隆董事長溝通，董事長指示(1)
      請人事單位再次徵詢申請退休當事人真正意願，(2)五月五日召開勞資會議，董
      事長親自主持。」並於同年五月五日召開勞資會議，通過民營化後留用人員之
      退休年齡恢復為六十五歲，有高雄銀行產業工會第二屆第一次理監事聯席會議
      紀錄可資佐証，被告完全未依照雙方協議約定再次徵詢原告意願，被告違約已
      彰彰甚明。是以，依雙方協議約定，原告之退職書於被告未再徵詢意願前顯未
      發生效力，亦即效力未定，須俟被告再次徵詢原告意願，原告表示願意或不願
      意退職，始發生退職與否之效力，法理已甚明確。從而，退職未發生效力，兩
      造間僱傭關係當屬存在。
    (四)被告違反誠實信用原則，兩造間僱傭關係當仍存在：另按行使權利，履行義務
      應依誠實及信用方法，民法第一百四十八條訂有明文。查高雄銀行原係高雄市
      政府所投資設立之公營金融事業機構，為配合政府政策施行民營化，原告等人
      皆具國家考試及格或經公務機關調派，以公務員身份任職公營之高雄銀行，政
      府原應有充裕時間參照相關法令訂定民營化後相關辦法再移轉民營，以促使勞
      資和諧，減少勞資糾紛。準此被告遂於八十八年八月二十一日召開說明會，並
      有說明會紀錄存於被告公司可按。被告代表一致表示承諾，民營化後不裁員、
      不減薪、保障員工權益等語，訂有「高雄市高雄銀行移轉民營從業人員優惠優
      先認購股份辦法及移轉民營從業人員權益補償辦法」，促成民營化。然被告於
      達成政府政策後，遂棄員工權益於不顧，未即時依勞基法第七十條細則暨第卅
      七條規定訂定工作規則，經高雄市政府勞工局去函催報，且於八十八年十二月
      三十一日未經工會同意，擅自變更勞動條件，由被告常董會通過「高雄銀行從
      業人員退休、撫卹及資遣要點」，將強制退休六十五歲降低為六十歲，被告一
      方面與工會週旋，並與主管機關抗衡，另一方面卻以前述違反法令訂定之退休
      、撫卹及資遣要點暨從業人員優惠退職專案計劃，違法逼迫並利誘原告辦理優
      惠退職，進而達到其排除異己之目的，其行為顯違反誠信原則。是兩造間僱傭
      關係當仍存在。
    (五)原告係受詐欺、脅迫而為退職之意思表示，自得依法撤銷其退職之意思表示，
      兩造間僱傭關係自屬存在：
    1.受詐欺而簽立退職書：承前所述，由被告於八十九年一月一日及同年一月四
        日分別訂立實施之「高雄銀行從業人員退休、撫卹及資遣要點」、「優惠退
        職計劃」，足讓原告誤認為強制退休在即或已屆強制退休年齡簽立其用以利
        誘之優惠退職書，待原告退職後，被告再回復原本之六十五歲退休年齡，原
        告之退職乃係受被告有計劃之詐欺所為歷歷灼明。原告自得依民法第八十八
        條第一項之規定撤銷其退職之意思表示。
      2.受脅迫而為退職之意思表示：次按被詐欺或被脅迫而為意思表示者，表意人
        得撤銷其意思表示，民法第九十二條第一項亦定有明文。查原告十一人均為
        經（副）理以上之行員，被告為圖排除異己，除前所述違法訂定要點限縮退
        休年齡矇騙原告，致誤以為六十歲強制退休外，復對其指名離職拒不辦理退
        休手續者，予以舉發移送逾放，調整職務、降職減薪等威嚇之卑劣手段脅迫
      ，原告在被欺騙畏懼及無尊嚴之不自由意識情況下始辦理退離職。而被告脅
        迫原告離職之情節，猶如証人乙○○等人所述，係一個一個被總經理庚○○
        等人分別點名召見，各施以脅迫羞辱、降職（職位）、減薪，致心生畏懼，
      才依其片面頒佈之新要點辦理退職，証人乙○○等人一個一個被點名召見出
        來後，相互印証，才赫然洞悉被告係先確認排除異己之對象後，再一個一個
        召見，曉以不退職將對之如何不利之脅迫羞辱情節，令原告心生畏懼而書立
        退職書。茲臚陳原告一個一個被召見脅迫等情節於后：
        (1)原告丁○○部分：原告丁○○（二十九年十一月一日生），原任高雄銀行
          副總經理一職，八十八年十月二十九日被告為排除異己，無任何正當理由
          將原告丁○○降調為顧問兼徵信室主任，降職減薪後旋於八十九年三月間
          又撤銷徵信室，被告更於同年四月間強勢壓迫原告丁○○退休，原告林崇
          雄拒不辦理，被告隨即於四月二十一日在未告知情形下，將該室辦公桌椅
          及相關辦公設備（如電腦等）均搬回總行，實對一位開行（七十一、一、
        卅）到任，戮力從公之原告丁○○一大羞辱與逼迫，此情此景任何人均無
          法忍受，而被告又通過屆滿六十歲應強制退休之不適法要點，在百般無奈
          及不願意（非自由意識下），被迫辦理退休。
        (2)原告子○○部分：八十九年二月廿二日下午一時五十分許，總經理庚○○
          約見，第一句話即說，子○○您應該辦理退職，因為你農曆春節打電話給
          董事長騷擾。原告子○○以「電話拜年乃是一種禮貌，行方有明文規定，
        總經理說話應憑良知」回應，莊總經理隨即拍桌怒斥，並說「這是董事長
          告訴我的，到董事長室說」，原告子○○向董事長報告：「我三十多年來
          都沒有犯錯，何以要我退職」，董事長即說「我全授權給總經理，他有辦
          法把你降調，就有辦法將你的薪水降為二萬元，到時你受損害更大，你快
          辦退職」，隨即於八十九年三月八日、三月廿一日及四月五日等多次由人
          事室主任壬○○電話催促脅迫原告子○○儘快辦理退職，否則將再調職羞
          辱（即調任原告原來下屬之部屬），原告一再被脅迫，百般無奈，乃填具
          退職書，惟迄今仍拒未簽名蓋章辦理離職。証人即現任總經理庚○○亦到
          庭証稱「我約見黃某時，他已被調職，董事長告訴我，黃某的女兒說因其
          父親沒有給董事長二百萬元，才被平調，我約見黃某就是要問他是否有這
          件事情，他說沒有，於是我就將他帶到董事長室」，足以証實總經理、董
          事長純係以子虛烏有之事實脅迫退職無訛。
        (3)原告巳○○部分：八十九年一月二十、二十一、二十四及二十五日連續四
          天，被告人事室主任壬○○以電話稱「巳○○，行方公文你是否已見到，
      你今年八月三日即屆滿六十歲，亦即八月三日以後你就要停薪，你現在不
          退，到時把你資遣，連退休金也沒有」。八十九年一月廿六日下午四時許
        ，原告巳○○找總經理庚○○問明迫退理由，莊總經理說：「這是行方政
          策你一定要遵守，否則以違規辦你」、「到時受調查局約談跑法院，滋味
          可不好受哦」「放款案件多，欲加之罪，何患無詞，你自己考慮云云」，
      原告巳○○心想依新要點僅有半年即被命令退休，才在恐慌、無助、無奈
          之情況下，唯恐惹上被調查約談，才悻悻然辦理退職，並非出於自願甚為
          灼明。
        (4)原告寅○○部分：八十九年二月十七日下午二時三十分，被告銀行總行開
          會前原告寅○○曾接到人事室陳主任來電稱，上面有要原告寅○○辦理離
          職之意，是以，開會時順道拜會劉副總經理，他即刻陪原告寅○○會見莊
          信雄總經理，莊總經理表示要原告寅○○退職，原告當場回以：「行裡剛
          修訂退休年限為六十歲，我三十一年十二月廿五日生距六十歲還有近三年
        ，我業績一向良好，為什麼要我退休」，莊總經理隨即斥責說「銀行不要
          你難道不行，沒有任何理由，你要理由嗎﹖你九如分行任內放款查不出有
          逾放情形嗎﹖」結果當天下午即有稽核室人員到九如分行檢查原告寅○○
          以前放款業務，原告深受恐懼，始辦理退職。
        (5)原告卯○○部分：八十九年三月六日經理沈武彬召見，語帶威脅對原告蔡
          高宗說，行方要你離職，如果不離職將降調為行員坐櫃台業務，原告恐懼
          異常，一星期後即三月十二日被告確將原告卯○○調為同一單位之行員，
        原告知悉後，懇請被告改調其他單位，惟被告仍以調同一單位羞辱原告蔡
          高宗，致原告不堪受脅迫及羞辱而填載退職書。
        (6)原告辛○○部分：八十八年十二月三十一日，被告片面制定新要點將退休
          年齡由原來六十五歲降為六十歲後，人事室壬○○主任即多次來電要原告
          辦理離職，指稱是上面之意思，且聲稱：「你已接近五十八歲，離六十歲
          退休尚僅有二年，若未辦理，擬降調為原分行行員」，依被告新要點，原
          告僅有二年即被強制退休，為懼怕二年間受降調羞辱，才憤而離職，並非
          自願已甚為灼明。
        (7)原告戊○○部分：八十八年十月廿九日任灣內分行代理經理降調為建國分
          行副理，八十九年四月中旬人事室壬○○主任當面指稱：「上面對您有意
          見，近期內將對你再調整為同一單位專員，承作行員工作，並調整薪資」
      ，原告戊○○答以：「我有多次嘉獎，並無任何過錯，沒有理由降調」，
      壬○○主任隨即以威赫之語氣稱：「要降調不必有理由，你不退就用資遣
          的」，原告戊○○深受脅迫，才無奈痛苦離職，並非出自意願已彰彰甚明
          。
      (8)原告辰○○部分：八十九年四月中旬前，即有同事告知原告辰○○將要由
          副理降調為同單位任行員，原告辰○○遂找人事室壬○○主任查詢，陳主
          任答稱；「這是上面交待，亦即默認此事為真，原告辰○○陳稱：「為何
          要調我，不調別人」，陳主任：「該走就要走，上面這樣交待，就是有辦
          法要你走，到時薪資降為二萬元，你要辦退職損失就大了」，原告受其脅
          迫後，左思右想信以為真，才不甘心的填載退職書。
      (9)原告甲○○部分：八十九年三月底，信託部經理沈武彬於卯○○（當時已
          由專員降調為行員）在場之際，向原告甲○○指稱：「上面對你有意見，
        有意要將你降調為本信託部行員，要跟卯○○一樣坐櫃台，聽說薪資會降
          到二萬元，你考慮看看，任職還是離職」，造成原告甲○○精神壓力甚大
        ，不得不離職。
      3.被告逼迫原告等人依八十八年十二月三十一日修訂通過之「高雄銀行從業人
        員退休、撫卹及資遣要點」及「高雄銀行從業人員優惠退職專案計劃」退職
      ，原告甚表不滿，復向身兼資方大股東的謝長廷市長陳情，原告被逼迫而抗
        拒退職之情，由當時之報端揭櫫甚明：「同時對中高階主管大幅調整職務降
        調減薪，變相逼退」「將退休年齡從六十五歲降為六十歲，將員工休假等福
        利縮水，以及高雄銀行在民營化時，也沒有讓員工優先認股，該工會指出，
      資方還以白色恐怖打壓工會幹部，以不當調動來逼退員工」「尤其受到不景
        氣的影響，那一個經理人敢說手上沒有逾放款或呆帳，而高層說法擺明就是
        要你走，作法是比白色恐怖還恐怖，比黑道還黑道」，原告於八十九年元月
        十日特聯名申訴，則原告係被迫離職顯係確鑿無訛。
      4.又原告係受脅迫離職，方於八十九年四月十八日在勞工局會議室，由兩造派
        代表達成協議，原告果係甘心情願退職當無申請勞資雙方協調之必要，是原
        告顯係受逼迫退職，已歷歷灼明。
      5.另查，原告子○○、癸○○、巳○○及寅○○，均有高額購屋貸款，由離職
        人員交代報告表，即明確窺知有二、三百萬，甚至七、八百萬元不等之高額
        貸款，原告既背負高額貸款之累，原告之生涯規劃若非出於脅迫無奈，則何
        以願放棄尚有七、八年年資，且尚可領取一千五百萬元以上薪資於不顧，而
        願自行退職之理，是以，顯係受脅迫已歷歷灼明。
      6.被告復分別於八十八年十月二十九日以高銀人字第七五六九號及八十八年
        十月三十一日以高銀人字第七六一一號員工任免調遷令，將原告子○○由
        原任經理降調為研究委員，將原告寅○○由原任經理降調為副理，及將原告
        卯○○由副理降調為專員，即足徵被告確有以降職減薪威嚇強迫原告離職並
        付諸實行。
    7.被告公司民營化後被指名應予退職之員工，一個一個被上級長官當面訓斥
        脅迫，被點名之同仁相互連繫始知悉被告公司民營化後，要你退休，你就要
        退休，否則就將你在原單位降職（職位）、減薪等等羞辱，再以威赫語句將
        逾期放款送調查局，原告不堪羞辱、脅迫，其中痛苦難熬歷歷點滴心頭。雖
        証人即現任被告公司總經理庚○○、人事室主任壬○○到庭否認有口頭脅迫
        退職等語，惟均未否認有召見或通知辦理或轉達董事長之意思，而衡諸常情
      ，上級一個一個點名召見，果非訓斥脅迫，何以原告會一個一個離職，又何
        以填具退職書後，再極力抗爭，並與被告協調。是以，由証人乙○○等人証
        述原告等人是一個一個被召見，並非子虛烏有，由上級點名召見後，原告無
        一升職，而均降職（職位）、減薪、降原單位羞辱等情節以觀，原告所述句
        句屬實，冀盼司法正義，明鏡高懸，還原告基本工作權，以符法制。
    8.原告復聲明以八十九年六月三十日起訴狀之送達，為向被告撤銷優惠退職之
        意思表示通知，兩造間僱傭關係當屬存在。
  三、證據：提出高雄銀行行員服務手冊、高雄銀行八八高銀人字第六五八０號函、
          高雄銀行八八高銀人字第六五八一號函、願隨同移轉留任表示書、高雄市
          高雄銀行移轉民營從業人員優惠優先認購股份辦法及移轉民營從業人員權
          益補償辦法、高雄市政府勞工局八九高市勞局工字第五八０五號函、高雄
          銀行高銀人字第八八六二號函、高雄市政府勞工局八九高市勞局工字第二
          八五號函、高雄銀行產業工會八九高銀產工字第八九０一０號函、高雄銀
          行從業人員退休撫卹及資遣要點、高雄銀行資深員工申訴書、高雄市政府
          勞工局調處勞資爭議協議書、高雄銀行產業工會公告、長和聯合律師事務
          所八十九年六月七日長益字第０六０七號律師函、高雄銀行八十九年一
          月二十一日八九高銀人字第０四六四號員工任免調遷令、高雄銀行八十九
          年一月二十八日八九高銀人字第０四六四號員工任免調遷令、員工優惠優
          先認股說明、本院八十七年度勞訴字第三六號民事判決各一份，剪報六張
          、員工薪資明細單八份、權益損失總計表十一份為證。
乙、被告方面：
  一、聲明：(一)原告之訴駁回。(二)訴訟費用由原告負擔。
  二、陳述：
    (一)被告公司為利從業人員妥善生涯規劃及促進人力資源活化，特於八十九年一月
      四日訂定公布高雄銀行從業人員優惠退職專案計劃，實施期間為自公布之日起
      至八十九年四月三十日止，有關內容摘錄如下：
      (1)第三點，優惠退職對象為現職從業人員
      (2)第四點，辦理優退者，除依移轉民營條例規定加發六個月薪給及一個月預告
        工資暨勞基法第十七條或五十三條分別發給資遣費或退休金外，另經核准退
        職者，得再加發五至十個月薪給。
      (3)第五點，勞保老年給付損失，依勞保條例第五十九條規定補償，另原有員工
        貸款之利率不必按一般貸款利率利息。
    (4)第六點，辦理優惠退職者，於實施期間內填列「高雄銀行從業人員優惠退職
        書」，由服務單位核轉人事室辦理。
    以上有高雄銀行八十九年一月四日高銀人字第０一五號函可憑，嗣有從業人員
      丁○○等計一百九十七人願依上開規定，辦理優惠退職，並經核准退職，而依
      退職者之年齡結構有二十九歲以下計二十五人；三十歲至三十四歲計四十八人
      ；三十五至三十九歲計三十二人；四十至四十四歲計二十人；四十五歲至四十
      九歲計十四人；五十至五十四歲計二十七人；五十五歲（含五十五歲）以上計
      三十一人。另依退職人員職等結構為八職等以下計八十一人；九至十一職等計
      六十五人；十二職等以上計五十一人。
    (二)被告公司依據從業人員於實施期間內，填列之高雄銀行從業人員優惠退職書後
      核准退職，雙方即終止僱傭關係，茲提呈部分上開退職人員填列之高雄銀行從
      業人員優惠退職書供  鈞院參酌，而上開退職書均係從業人員親筆簽章（含原
      告等十一人），原告等十一人亦已分別依據退職書領取退職金無訛，亦分別有
      原告等十一人民營化年資結算金等項給與及優惠退職給與明細表，移轉民營及
      優惠退職時職務與薪給對照表可資證明，是兩造之僱傭關係已合法終止，至為
      灼然。
    (三)原告等十一人起訴主張，伊均尚未屆六十五歲之齡，被告竟於八十八年十月底
      起，陸續向原告等施以調職、降職、要脅減薪、裁員等違法方式逼迫原告等離
      職云云，被告否認之，蓋如前述，原告係依被告公司訂定之高雄銀行從業人員
      優惠退職專案計畫辦理優惠退職，且當時辦理優惠退職者計一百九十七人，不
      祇原告等十一人，又原告離職時之職稱、薪資尚無所稱降職、減薪情事，故原
      告所述，均不實在。況原告等十一人在被告公司均任主管職務，對被告公司甚
      為了解，復係長期在被告公司服務，擁有豐富之學識、經驗，尚難想像原告係
      在被詐欺或脅迫下始辦理退職。
    (四)被告係經第七屆常務董事第三次會議決議通過，訂定「高雄銀行從業人員退休
      撫卹及資遣要點」，並於同日決議通過訂定「高雄銀行從業人員優惠退職專案
      計劃」，而原告等十一人係依「高雄銀行從業人員優惠退休專案計劃」規定，
      於實施期間內，向被告提出優惠退職書，經核准後除依勞動基準法規定，發給
      退休給與外，另依「公營事業移轉民營條例」及「優惠退職專案」規定，分別
      發給七個月及十個月薪給，惟如依高雄銀行從業人員退休、撫卹及資遣要點規
      定，則無加發十個月薪給之情形（二者相差一百餘萬元），當被告依其所提優
      惠退職書辦理給付時，原告等對此加發金額均為接受，實難再藉詞否認雙方已
      終止僱傭關係之事實，亦足徵與被告訂定上開退休撫卹及資遣要點無關。
    (五)被告於八十八年九月二十七日移轉民營迄今，並無主動裁員及減薪之情事，其
      間並大幅提升福利措施，如修正經營獎金制度，提高核發獎金月數，舉辦從業
      人員團體保險，建立發放主管加給制度，提高交通差旅標準，每年每人文康費
      新台幣一千二百元，充份表達照顧同仁之善意與誠意。另被告於八十九年一至
      四月推動優惠退職專案計劃，純係考量組織改造，經營合理化，採全面開放方
      式，受理每位提出優退申請之案件，其間完全尊重從業人員的選擇及生涯規劃
      ，並依最優惠的條件給付退職給與金，與勞動基準法所訂退休、資遣標準相較
      ，實超逾數十倍的優惠給與。
    (六)被告於八十八年七月八日辦理移轉民營從業人員優惠優先認股作業，係採取開
      放作業，前後計有三次通函各單位調查從業人員自願認購意願調查，在整個釋
      股作業過程中，對於從業人員認股權益，被告均絕對重視與尊重個人意願，由
      於當時股市行情欠佳，致每次徵詢結果，從業人員認購股數，一次比一次減少
      ，最後全部從業人員僅認購四百四十二萬八千股，佔高雄市政府總釋股數六千
      七百三十萬二千股之百分之六點五八，事後並有許多從業人員表示，被告未強
      制從業人員以所領之年資結算金認股之作法，使得大家免遭與三商銀員工因強
      制認股而產生嚴重的損失之情形相較，對被告此舉甚為感激。又被告自八十八
      年七月一日至同年九月二十六日止，在未移轉民營期間之經營績效獎金，依「
    財政部所屬國營金融保險事業機構經營績效獎金實施要點」規定，已分別於本
    （八十九）年七月十四、十五日核發從業人員工作獎金及績效獎金，至於民營
      化後，上開財政部訂頒之規定，已不再適用，被告則另行新訂「高雄銀行核發
      經營獎金實施要點」乙種，核發從業人員激勵及績效獎金，另有關不休假加班
      費部分，從業人員之八十八年不休假加班費業於八十八年十一月十九日發放入
      帳，準此，原告如認其受有損失，應再詳細舉證，並逐條說明理由，尚難片面
      主張受損害。
    (七)原告另主張曾向謝長廷市長陳情，並提呈當時報載內容作為係被迫離職云云，
      茲報紙之登載內容並不足以證明屬實，況報載內容均係傳聞事實，更加難以採
      憑。另原告主張果係甘心情願退職當無申請勞資雙方協調之必要云云，亦係推
      測之詞，不足採認，因如係受逼迫退職，揆之常情，豈可能領取優惠退職金，
      並辦妥離職手續。
    (八)另原告癸○○所簽之主旨欄即明確載明，請准以高雄銀行從業人員優惠退職專
      案計劃給與，敬陳核示等語，故尚無原告癸○○所稱被告未經同意逕行簽辦改
      以依優惠退職專案申請退職情事，又原告己○○提呈被告於八十九年一月二十
      一日八九高銀人字第０四六四號函及八十九年一月二十八日八九高銀人字第０
      四六四號函，認係遭被告要挾迫於無奈始簽立優惠退職書云云，被告否認之，
      蓋該二紙函件並未載明原告己○○受要挾內容，故原告己○○之指述，亦無憑
      據。
    (九)末查原告等十一人於申請退職時，並無降職、減薪情形，而任何企業為應業務
      需要，對從業人員均會考量作適當之職務調動，原告等人認其職務調動即係降
      職、減薪，顯不可採，蓋原告等人之職級均未變更或降級，是原告等人既迄未
      能具體依法舉證受降職、減薪、裁員等方式方離職，顯難採憑其片面陳述。
    (十)原告聲請傳訊之證人乙○○等人均證稱未親眼目睹或在場耳聞原告等十一人有
      受被告以舉發逾期放款移送法辦，調職、降職、減薪等方法致退職等語；另證
      人庚○○，壬○○亦證稱未有原告等人所述脅迫情形等語，是原告等人片面指
      稱受脅迫、降職、減薪等情在未具體舉證屬實前，依法不能採憑。
    (十一)綜上所述，原告十一人及其餘從業人員計一百八十六人，均係依據高雄銀行從
      業人員優惠退職專案計畫辦理優惠退職，且原告等十一人均係於公布後陸續辦
      理，並經核准後領取退職金，是兩造之僱傭關係已終止，爰特具狀懇請賜判如
      訴之聲明。
  三、證據：提出高雄銀行從業人員優惠退職專案計畫、退職人員年齡結構圖表、退
      職人員職等結構圖表、高雄銀行從業人員優惠退職書、明細表、對照表各一份
      為證。
    理      由
一、按原告於判決確定前，得撤回訴之全部或一部。但被告已為本案之言詞辯論者，
    應得其同意，民事訴訟法第二百六十二條第一項定有明文。本件原告依高雄市高
    雄銀行移轉民營從業人員權益補償辦法及員工優惠優先認股說明，請求被告給付
    未依法釋出公股權益之損失、績效獎金未全數核發、不休假加班費短計，及未依
    勞基法規定核實發給之部分，原告於審理中撤回其訴，並經被告之同意，自發生
    訴之一部撤回之效力，先予敘明。
二、本件原告主張原告等十一人先後於七十年十二月十六日至七十一年十一月二十五
    日期間到職，受僱於被告公司，原告等應年滿六十五歲才屆齡強制退休，惟被告
    公司民營化後，單方片面訂定並實施無效之「高雄銀行從業人員退休撫卹及資遣
    要點」、「從業人員優惠退職專案計劃」，原告等依無效之上開規定，所為之退
    休自不生效力。且原告若知被告訂定之上開規定為無效或將不被高雄市政府勞工
    局核備，即不會填載優惠退職書，辦理退休，又因其意思表示係因被詐欺及脅迫
    兒為，原告自得依民法第八十八條第一項、第九十二條第一項之規定，撤銷退休
    之意思表示。又被告被告違反誠實信用原則，兩造間僱傭關係當仍存在，爰依僱
    傭之法律關係，請求被告為如主文第二項所示之給付。被告則以原告等人係依據
    被告公司從業人員優惠退職專案計劃，填列優惠退職書後核准退職，雙方即終止
    僱傭關係，原告等十一人亦已分別依據退職書領取退職金，兩造之僱傭關係已合
    法終止，請求駁回原告之訴等語，資為抗辯。
三、按金融及其輔助業，自民國八十七年三月一日起適用勞動基準法，此為行政院勞
    工委員會八十六年九月一日八十六勞動一字第０三七二八七號函所規定，本件被
    告屬金融業，自仍應適用勞動基準法之規定。被告公司於八十八年九月二十七日
    變更為民營，為兩造所不爭執，本院就各項爭點，審酌如次：
  (一)本件首應審究者為兩造間有關退休之事項，應適用何種規定﹖按雇主僱用勞工人
    數在三十人以上者，應依其事業性質，就受僱、解僱、資遣、離職及退休事項訂
    立工作規則，報請主管機關核備後並公開揭示之，勞動基準法第七十條第一項第
    七款定有明文；又雇主違反第七十條之規定者，處二千元以上二萬元以上罰鍰，
    亦為同法第七十九條第一項所明定。本件被告僱用勞工人數在三十人以上，為兩
    造所不爭執，因之，被告於民營之前，即應訂定工作規則，以為民營化後之適用
    ，惟被告卻拖延不為，且於高雄市政府勞工局以八十九年三月十七日八九高市勞
    局二字第五八０五號函限期被告公司函報時，仍置之不理，迄今仍未訂立工作規
    則，致兩造於發生爭執之時，無工作規則可循，而產生勞資糾紛，被告公司罔顧
    法律規定之情形，甚有可議之處。惟在無工作規則可循之情形下，有關兩造間就
    退休事項之爭執，自應適用被告公司未為民營化前，於八十四年四月五日修訂之
    高雄銀行行員服務手冊上，有關退休之規定。
  (二)次應審究者為，被告於八十八年十二月三十一日訂定，自八十九年一月一日實施
    之「高雄銀行從業人員退休撫卹及資遣要點」，及八十九年一月四日訂定之「高
    雄銀行從業人員優惠退職專案計劃」，其性質為何﹖按雇主認有必要時，得分別
    就本法第七十條各款另訂單項工作規則，勞動基準法第三十九條定有明文。查被
    告所訂之上開要點及計劃，係就「退休」「撫卹」及「資遣」等工作規則應規定
    之事項而規定，是期性質，顯係屬就本法第七十條各款另訂之單項工作規則。因
    之，其效力自應依工作規則之規定加以檢視。
  (三)至於工作規則之法律性質為何？學說上主要有法規範說及契約說之爭，工作規則
    原係雇主為統一勞動條件及服務規律所訂定，而依現今我國社會之情形觀之，勞
    工與雇主間之勞動條件依雇主所訂之工作規則所規定之內容而定，已成為勞工與
    雇主間均有合意之一種事實上習慣，工作規則即因而有拘束勞工與雇主雙方之效
    力，而不論勞工是否知悉工作規則之存在及其內容，或是否予以同意，均當然適
    用工作規則。在此種情形，工作規則之於僱傭契約，即如同運送業或保險業所訂
    定之一般契約條款之於運送契約、保險契約，除非當事人有反對的意思表示外，
    當然成為僱傭契約內容之一部。因之，依勞動基準法第七十條第一項，報請主管
    機關核備後並公開揭示之，同法之施行細則第三十七條規定，雇主於僱用勞工人
    數滿三十人時應即訂立工作規則，並於三十日內報請當地主管機關核備。工作規
    則應依據法令、勞資協議或管理制度變更情形適時修正，修正後並依前項程序報
    請核備。主管機關認為有必要時，得通知雇主修訂前項工作規則。藉由工作規則
    應報請主管機關核備之程序，達到保障勞工之目的。如未符上開法定要件，自不
    發生工作規則效力（內政部七十五年台內勞字第四一五五七一號函參照）。本件
    被告所訂之上開「高雄銀行從業人員退休撫卹及資遣要點」，於報請主管機關備
    時，高雄市政府勞工局以事涉勞動條件變更，攸關勞工權益，應由勞資雙方協商
    後，另報核備，此有高雄市勞工局八十九年二月十日八九高市勞局二字第二八五
    號函在卷可稽，是上開要點未經主管機關核備，尚無工作規則之效力，則至為灼
    然；而上開「高雄銀行從業人員優惠退職專案計劃」，被告既未依上開之程序報
    請核備，其未具工作規則之效力，亦屬當然。是上開要點及計劃，並無拘束勞工
    與雇主雙方之效力。
四、本院基於上列之理由，認為兩造間之僱傭關係，仍然存在，茲分述之：
  (一)按意思表示之內容有錯誤，或表意人若知其事情即不為意思表示者，表意人得將
    其意思表示撤銷之，民法第八十八條第一項前段定明文。又法律行為經撤銷者，
    視為自始無效，亦為民法第一百十四條第一項所明定。本件被告所定之「高雄銀
    行從業人員退休撫卹及資遣要點」，及「高雄銀行從業人員優惠退職專案計劃」
    ，未具工作規則之性質，並無拘束勞工之效力，已如前述，該要點第四條規定，
    將退休年齡規定為六十歲，且不得請求延長，如有拒不辦理退休手續者，被告又
    可逕行辦理，並自退休生效日停支薪資，此有該要點一份在卷可參，致原告均誤
    以為屆滿六十歲即須受強制退休，已屆齡者，當依其規定辦理，未屆齡者，亦因
    此而誤認退休之年齡將屆（減掉五年），被告又同時頒佈（未報主管機關核備，
    亦屬非法不生效力）優惠退職專案計劃，並以此通知原告等人，據以辦理原告等
    人之退職，原告等人始辦理退休。惟原告仍然繼續極力抗爭，是原告等人若知上
    開要點與計劃，係違法而不生效力，自可為其他不同之考量，甚即不為辦理退休
    之意思表示，亦屬可理解之事。是原告自得依前揭規定撤銷其意思表示，且以起
    訴狀繕本之送達，為向被告撤銷優惠退職之意思表示通知，此亦有起訴狀在卷可
    佐，揆諸上開說明，自應認兩造間僱傭關係仍屬存在。至原告主張其遭受詐欺、
    脅迫而為退職之意思表示，得依法撤銷其退職之意思表示之部分，經查證人丙○○證稱「我原任職高雄銀行，與原告等人均為同事，於八十九年三月一日離職，
    離職後，聽原告等人說被告以舉發逾期放款送法辦、調職、降職、減薪等手段迫
    使他們離職；我是無理由被降職、減薪，可能會當行員的工作，我認為沒有面子
    ，所以就自行離職。」證人乙○○證稱「此次共有大約二百多人離職，是被告以
    上開的方式及我們常會聽到今天某人被總經理約談、明天某人被總經理約談，隨
    便找個理由來調整我們的職務，我原是台北分行的經理，被調為研究委員，沒有
    安排位子讓我坐，還說要我坐在門口，用此種羞辱人的方式，並告訴我們若在擔
    任經理的職務離職，會有比較好的退休條件，迫使我們離職，原告大部分都是被
    被告以此種方式迫使離職。」證人謝旭成證稱「我是被被告無理由，由放款襄理
    被降調為放款經辦，並且在原單位任職，以此種方式羞辱我，原告等人也是被被
    告以此種方式迫使離職。」等語（見本院八十九年九月十四日言詞辯論筆錄），
    原告等人亦均主張遭受被告之詐欺、脅迫而離職之情，雖証人即被告公司總經理
    庚○○、人事室主任壬○○到庭否認有口頭脅迫退職等語（見本院八十九年十月
    九日言詞辯論筆錄），惟均未否認有約見或通知辦理或轉達董事長之意思。衡諸
    常情，原告等人經上級約見之後，均相繼離職，而於填具退職書後，復極力抗爭
    ，顯見被告應有施以言詞上之壓力予原告所致，惟此種以約談之方式施壓、訓斥
    之方式，仍與脅迫係告知將以不法之害惡，以使生恐怖心畏懼感之一切行為有間
    ，原告復無法證明確有詐欺、脅迫之情事，其主張自不足採，併此敘明。
  (二)按權利之行使，不得違反公共利益，或以損害他人為主要目的，民法第一百四十
    八條第一項定有明文。查勞動契約其性質仍屬民法之僱傭契約，因之，上開規定
    ，於兩造間仍應適用。又工作場所及應從事之工作有關事項，依勞動基準法施行
    細則第七條第一款規定，勞資雙方應於勞動契約中約定，故其變更亦應由雙方自
    行約定。而雇主如有調動員工之必要，內政部亦曾於七十四年九月五日發布七四
    台內勞字第三二八四三三行政命令，雇主發布調職命令，應依下列原則辦理：
    基於企業經營上所必須；不得違反勞動契約；對勞工薪資及其他勞動條件未
    做不利益變更；調動後工作與原有工作性質為其體能及技術所可勝任；調動
    地點過遠，雇主應予必要協助。是可知雇主調動員工，變更員工之工作場所，自
    應與員工商議決定且需依據上開之五原則辦理，否則，其調職命令即屬非法而無
    效。查本件被告調動原告職務之原因，依證人即被告公司之人事主任壬○○稱，
    均屬因業務上的需要，將丁○○原來擔任副總經理，改調顧問兼徵信室主任；子
    ○○原來是三民分行經理，調為總行國外部的研究員；巳○○原來是後勁分行經
    理，調為總行徵信室專員，因稽核室查出巳○○當時在業務上有過失而調動；寅
    ○○原來是九如分行經理，調總行信託部副理；卯○○原是六合分行副理，調總
    行信託部專員；戊○○原是灣內分行副理兼代經理，調為建國分行副理，辛○○
    、辰○○、己○○、癸○○、甲○○沒有調動。（見本院八十九年十一月二十三
    日言詞辯論筆錄）由上開調動之情形檢視，僅原告巳○○調動係有其他過失之理
    由，惟被告就此並未舉證證明，對其他調動之人員，原告則均託詞業務上之需要
    ，即將其原為主管之職務予以剝奪。惟按在一般之社會觀念，原擔任主管之人，
    若毫無理由，被調為非主管，係為一種遭受羞辱之行為，且原告等人多人原為主
    管，具有豐富之工作經驗，毫無理由，將其調為非主管，是否對業務上之推展有
    其幫助，應非無疑，是被告以調職為手段，藉此對原告予以刁難或羞辱，而使其
    去職，此屬於以損害勞工為主要目的之行為。又勞動契約有高度人格信賴關係，
    雇主對勞工又有保護照顧義務，如因調動使勞工過去之技能、學識突然被否定，
    行業中之尊嚴亦受損失，則此項調動即違反雇主保護照顧之義務，事實上勞動關
    係並非僅係勞務與工資之交易而已，勞工職場尊嚴之基本價值仍應受尊重。是被
    告以上開行為，實為一種以損害他人為目的之行為。
  (三)又按行使權利，履行義務，應依誠實及信用方法，民法第一百四十八條第二項訂
    有明文。查被告高雄銀行原係高雄市政府所投資設立之公營金融事業機構，為配
    合政府政策而施行民營化，原應定妥工作規則之後再移轉民營，以促使勞資和諧
    ，減少勞資糾紛，為所有企業之表率。然被告卻罔顧法令，未依勞動基準法第七
    十條、同法施行細則第卅七條規定訂定工作規則，於主管機關高雄市政府勞工局
    去函催報，亦未遵循辦理。且於八十八年十二月三十一日，未經勞工之同意，單
    方變更勞動條件，由被告常務董事會通過「高雄銀行從業人員退休撫卹及資遣要
    點」，將強制退休六十五歲降低為六十歲，雖主管機關不予核備，仍不予理會，
    逕自實施，又於八十九年一月四日違法另定（已如前述）「高雄銀行從業人員優
    惠退職專案計劃」，並定其實施期間為自公布之日起至八十九年四月三十日止，
    利誘原告等人退職，於原告等人錯誤為退職之意思表示，或以調職使原告等人喪
    失「職場尊嚴」而退職（業如前述），被告於八十九年五月十八日又將該高雄銀
    行從業人員退休撫卹及資遣要點第四條第一項，將退休年齡增定「但民營化後留
    用人員為六十五歲」。於原告不服抗爭中，於八十九年四月十八日十四時，雙方
    在高雄市政府勞工局進行調處，達成協調結論(3)，申請於五月一日前自願退休而
    尚未退休之員工，應再次徵詢其意願，始繼續辦理退休。被告卻均置之不理，原
    告雖稱被告係以此達其排除異己之目的等語，此雖無法證明，惟被告之行為，顯
    已違反誠信原則，其所辦理原告等人退職之行為，應不生效力，是兩造間僱傭關
    係應仍存在。
五、按僱用人受領勞務遲延者，受僱人無補服勞務之義務，仍得請求報酬，民法第四
    百八十七條定有明文，本件兩造之僱傭關係既仍存在，且原告退職前之薪資，各
    如主文第二項所示之金額，且有員工薪資明細單八份在卷可稽；原告退職之日各
    如主文第二項所示日期之前一日，亦有員工任免調遷令在卷可按，且為兩造所不
    爭執。則原告依僱傭之法律關係，請求被告應自八十九年五月一日起至原告丁○○復職前一日止，按月給付原告丁○○壹拾伍萬玖仟參佰柒拾貳元；自八十九年
    二月一日起至原告己○○復職前一日止，按月給付原告己○○壹拾貳萬零肆佰捌
    拾捌元；自八十九年三月一日起至原告癸○○復職前一日止，按月給付原告癸○○壹拾肆萬捌仟陸佰玖拾貳元；自八十九年五月一日起至原告子○○復職前一日
    止，按月給付原告子○○壹拾壹萬參仟陸佰玖拾貳元；自八十九年二月一日起至
    原告巳○○復職前一日止，按月給付原告巳○○壹拾壹萬零肆佰捌拾捌元；自八
    十九年四月一日起至原告寅○○復職前一日止，按月給付原告寅○○壹拾貳萬零
    肆佰捌拾捌元；自八十九年四月一日起至原告卯○○復職前一日止，按月給付原
    告卯○○玖萬玖仟零柒元；自八十九年五月一日起至原告辛○○復職前一日止，
    按月給付原告辛○○壹拾參萬伍仟肆佰捌拾捌元；自八十九年五月一日起至原告
    辰○○復職前一日止，按月給付原告辰○○壹拾萬參仟捌佰壹拾參元；自八十九
    年五月一日起至原告戊○○復職前一日止，按月給付原告戊○○壹拾萬壹仟柒佰
    玖拾捌元；自八十九年五月一日起至原告甲○○復職前一日止，按月給付原告甲○○壹拾萬柒仟壹佰參拾捌元，洵屬正當，應予准許。
六、因本案事證已臻明確，兩造其餘主張陳述及所提之證據，均毋庸再予審酌，附此
    敘明。
七、據上論結：原告之訴為有理由，並依民事訴訟法第七十八條，判決如主文。
中    華    民    國    八十九    年      十二      月        十八      日
                                  臺灣高雄地方法院民事第二庭
                                      法  官  陳  信  伍
右為正本係照原本作成。
如不服本判決，應於送達後廿日內，向本院提出上訴狀並表明上訴理由，如於本判決
宣示後送達前提起上訴者，應於判決送達後十日內補提上訴理由書（須附繕本）。
中    華    民    國    八十九    年      十二      月        十八      日
                                      書記官  李  梅  芬


司法院資訊處製作；財團法人民間司法改革基金會備份。
